臺灣高雄地方法院民事裁定　　　　　 99年度消債抗字第282號
抗　告　人
即債 務 人　梁沛淳
上列當事人因消費者債務清理事件，不服本院於民國99年11月30
日所為99年度消債更字第122 號民事裁定，提起抗告，本院裁定
如下：
    主  文
抗告駁回。
抗告程序費用新台幣壹仟元由抗告人負擔。
    理  由
一、抗告意旨略以：抗告人即債務人梁沛淳至民國99年1 月20日
    止尚積欠附表所示無擔保債務合計新台幣（下同）155 萬6
    923 元。其雖曾於95年10月與最大債權人大眾銀行（不包括
    附表編號一、四），依「金融主管機關協調成立之中華民國
    銀行公會會員辦理消費金融案件無擔保債務協商機制」達成
    分期還款協議，同意自95年11月起，分80期、利率5 ％之方
    式，按月償還1 萬8983元。惟抗告人協商當時以臨時工作為
    生，每月收入僅有1 萬8000元，若不負擔任何家庭開銷及扶
    養費用並以98年度台灣省每人每月最低生活標準9829元計算
    ，每月扣除開支後，剩餘可支配金額亦不足維持抗告人最低
    生活開支，縱使依田達公司之投保薪資為每月2 萬4000元，
    如以之為核算基礎，仍不足敷個人生活開支【計算式：00
    000-00000-0000＝-4812 】，因債權銀行一再軟硬兼施，乃
    勉力接受，經向親友周轉商借繳付13期後，期間抗告人於96
    年6 月因骨折住院，經濟情況更顯惡化，並因協商當時中華
    銀行及台北富邦銀行未被大眾銀行納入前置協商方案，除大
    眾銀行每月須繳納1 萬8983元外，香港上海匯豐銀行（與中
    華銀行合併後之銀行）每月須繳納5100元，台北富邦銀行每
    月須繳納6500元，導致抗告人借無可借，即無力再行負擔，
    是抗告人確已不能清償債務無疑。爰聲明廢棄原裁定，並准
    予更生等語。
二、按「債務人不能清償債務或有不能清償之虞者，得依本條例
    所定更生或清算程序，清理其債務」、「債務人與金融機構
    協商成立者，不得聲請更生或清算，但因不可歸責於己之事
    由，致履行顯有重大困難者，不在此限」、「本條例施行前
    ，債務人依金融主管機關協調成立之中華民國銀行公會會員
    辦理消費金融案件無擔保債務協商機制與金融機構成立之協
    商，準用前項之規定」，消費者債務清理條例（下稱消債條
    例）第3 條、第151 條第5 項、第6 項分別定有明文。所謂
    「不可歸責於己之事由」，原則上係指客觀上聲請人有收支
    狀況之變動，諸如物價上漲、家屬患病等導致支出增加，或
    因意外、病痛無法工作、僱用之公司倒閉或裁員、減薪等以
    致收入減少等情；又縱使財產及收支狀況無甚變動，但因協
    商時居於劣勢，未能實質協議，僅為爭取利息減少及分期清
    償之些許優惠，勉予允諾，惟其財產及收入客觀上難以如期
    履行之情形，亦應認該當。債務人雖因不可歸責之原因致不
    能履行協商條件，仍應符合「不能清償或有不能清償之虞」
    法定要件，亦即應綜合債務人之財產、信用、收支與其所負
    全部債務等狀況，評估其是否仍有償債能力，或即使仍得勉
    力清償，但是否因而難以維持基本生活，而有不能清償之虞
    等情，為其判斷之準據。
三、經查：
（一）抗告人至99年1 月20日止尚積欠附表所示無擔保債務合計
      155 萬6923元。其曾於95年10月間與最大債權人大眾銀行
      （附表編號一、四除外）依「金融主管機關協調成立之中
      華民國銀行公會會員辦理消費金融案件無擔保債務協商機
      制」，達成分期還款協議，同意自95年11月起，分80期，
      利率5 ％，每月繳納1 萬8983元方式償還，抗告人並依約
      繳納至96年12月止，嗣後即未繼續繳納而於97年1 月間毀
      諾等情，有卷附債權人清冊、當事人綜合信用報告-- 債
      務清理條例前置協商專用債權人清冊、協議書、無擔保債
      務還款計畫、繳款明細報表可憑（見原審卷第6 頁至第9
      頁、第128 頁至第131 頁、第140 頁至第143 頁），堪認
      屬實。
（二）依上開協議書及繳款明細報表所示，雖抗告人至97年1 月
      間就95年協商方案毀諾，惟其聲請更生時所負債務尚包括
      95年未參與協商即附表編號一、四所示之台北富邦銀行債
      權15萬1632元、上海香港匯豐銀行債權24萬7906元，故其
      雖能按期履行上開95年協商之協議金額1 萬8983元，惟抗
      告人當時並非與全體金融機構協商，尚有中華商銀（現已
      與香港上海匯豐銀行合併）及台北富邦銀行未納入協商，
      抗告人為此尚有上開2 家銀行要求按月付款5100元及6500
      元之負債壓力，此有中華商銀信用卡繳款通知書、台北富
      邦銀行信用卡消費明細及帳單附卷可稽（見本院卷第14-2
      0 頁），抗告人償債基礎既有不同，自應就此與抗告人收
      支狀況一併納入考量，據以判斷抗告人未能履行上開協商
      方案，是否係因不可歸責於己之事由所致。
（三）關於抗告人工作及收入情形，其92年至93年間在育勝工程
      有限公司（下稱育勝公司）任職，投保薪資2 萬5200元，
      93 年1月12日至97年1 月10日係在田達工程有限公司（下
      稱田達公司）工作，投保薪資為2 萬4000元，自97年1 月
      10日迄97年12月31日止又至育勝公司任職，投保薪資仍為
      2 萬4000元。又抗告人名下有1 輛汽車，96年所得17萬
      7000元，97年所得20萬0080 元，平均每月所得1 萬
      6673元，98、99年無所得，有抗告人財政部高雄市國稅局
      財產歸屬資料清單、財政部高雄市國稅局所得資料清單、
      育勝公司員工薪資單證明單、勞工保險被保險人投保資料
      表、健保局保險對象加退保歷史、稅務電子閘門財產所得
      調件明細表附卷可稽（見原審卷第12、14-15 、161 、
      83-84 、85頁、本院卷第69-70 頁）。又抗告人於95年向
      金融機構申請債務協商時，自陳收入來源為育勝公司，並
      切結每月收入為2 萬5000元至3 萬元之間，此有收入證明
      切結書在卷可佐（見原審卷第139 頁）。依上開事證觀之
      ，抗告人95年間係在田達公司參加勞保，卻陳稱任職育勝
      公司，顯有不合，切結收入與上開所得資料亦非相符，是
      其實際平均每月工作收入為何，已茲疑義。原審據以認定
      抗告人未據實陳報實際收入，有隱匿財產之情，本院為此
      函知抗告人提出說明，並陳報與田達公司負責人關係等節
      ，然抗告人僅覆稱田達公司負責人之配偶與抗告人配偶王
      登豐為兄弟關係，現居住處所係田達公司登記營業地址，
      並同意抗告人一家居住等語，但對於上開實際收入疑點均
      避而未答（見本院卷第32、35頁）。而實際上田淑敏之配
      偶為王育勝，即育勝公司負責人，與抗告人配偶王登豐為
      兄弟，王登豐自83年至96年先後在田達公司及育勝公司參
      加勞保，有其戶役政查詢資料及勞工保險被保險人資料表
      附卷可參（見原審卷第82頁、本院卷第75頁），可知抗告
      人一家居住需求及經濟來源與田達公司及育勝公司甚為密
      切難分。
（四）再者，抗告人稱配偶王登豐因職業傷病，無法工作，亦無
      收入，故由其扶養未成年之子等語，固提出義大醫院住院
      收據為證（見原審卷第96至97頁），然觀其住院病房費用
      ，其中單人房住院日數為17日，VIP 房住院日數為8 日，
      因之額外多出非健保給付之自費金額為9 萬7200元，則如
      抗告人經濟拮据，收入困窘，王登豐因此無法工作，何以
      仍於通常一般人「適當醫療」之需求之外，願意負擔類此
      「舒適醫療」之額外支出？自與常情有悖。綜合上情以觀
      ，抗告人陳報每月收入僅1 萬8000元云云，應有不實，難
      以採信。據此，本院認為抗告人於95年協商時，既切結平
      均每月收入2 萬5000元至3 萬元，並與債權銀行達成協商
      ，按期還款至97年1 月，自以該陳報金額平均值即每月2
      萬7500元為抗告人償債能力之核算基礎，始為恰當。
（五）關於抗告人必要支出部分，依其陳報其每月支出包括交通
      費1000元、水電費1000元、電話費1000元、膳食費及雜費
      7500元、學雜費5000元，合計共1 萬5500元，然未提出全
      部相關憑證供參。本院審酌抗告人既已負債沈重，基於社
      會經濟活動之互賴及誠信，有關日常生活所需費用，尤應
      節制開支，不得有超越一般人最低生活標準之享受，否則
      反失衡平。茲參酌內政部社會司依社會救助法第4 條規定
      所制訂，權衡各區域一般人最近一年每月平均消費，再以
      該數額之百分之60計算每人每月最低生活費標準，此業已
      包含日常生活包括食、衣、住、行、育、樂等各項花費，
      自得採為核算抗告人必要支出之準據。依上開公告高雄市
      每人每月最低生活費用為1 萬1309元，自應以此為度，認
      列其必要支出，超逾此部分之主張即不得採認。另抗告人
      主張應扶養未成年子女王雍舜部分，經查王雍舜（81 年
      生，19歲）名下無任何財產或所得，此有卷內其戶籍謄本
      、財產歸屬資料及綜合所得資料可參（原審卷第19、21-2
      3 頁），認有受扶養之必要。該扶養費用抗告人陳報由其
      獨力負擔，每月支出為7500元，就扶養數額部分，已為相
      當之節制，固應採認，惟如上所述，抗告人配偶雖有傷病
      事實，但住院期間僅有20餘日，未滿1 月，且住院病房補
      非健保給付之自費差額高達9 萬餘元，足認仍有相當資力
      ，故應與抗告人分擔扶養費用，據此，抗告人扶養費用必
      要支出為每月3750元（7500÷2 ＝3750）。
（六）依上核計，抗告人既無恆產，以抗告人每月所得2 萬7500
      元為核算基礎，扣除每月個人日常生活必要費用1 萬1309
      元及扶養未成年子女3750元，餘額僅有1 萬2441元（計算
      式：00000-00000-0000＝12441 ），顯已無法支應原協議
      每月應償還之1 萬8983元，如再加計前述未參與協商之中
      華商銀5100元與台北富邦銀行6500元之額外繳款，欲如期
      還款益顯困難，則抗告人陳稱已繳付之之協商款項係有部
      分仰賴親友借支，尚堪採信。準此以言，抗告人主張協商
      結果係由債權人一方擬定協商條件之結果，並未考量抗告
      人之整體財產及收支狀況，其得以履行數期協商款項係親
      友接濟，其毀諾係因不可歸責於己致履行有重大困難等語
      ，即非無據。
（七）抗告人毀諾雖非可歸責於己之事由所致，仍應審酌抗告人
      整體家庭及收支狀況判斷是否已無清償能力或有不能清償
      之虞之情。依上開計算，抗告人每月尚有1 萬2441元之可
      用餘額，而附表所示全部債務為155 萬6923元，如不計利
      息，約10年半之期間可清償完畢（0000000 ÷12441 ÷12
      ＝10.4，小數點第2 位以下4 捨5 入）。又因抗告人未成
      年之子（19歲）即將邁入成年，原則上需獨力營生，不得
      再仰賴父母扶養，則抗告人在償債能力上，至少於第2 年
      起即可以1 萬6191元（12441+3750＝16191 ）為償債之基
      礎，尚可縮短上開償債年限，自難認不能清償附表所示之
      債務。且抗告人係53年生，屬中壯之年，有相當謀生能力
      ，距法定退休年齡65歲仍有18年，自可期待抗告人得於適
      當期間內逐步清償完畢，是亦難認有何不能清償之虞。綜
      此，抗告人主張所負債務有不能清償或不能清償之虞云云
      ，即非可採。
四、綜上所述，依抗告人財產及所得狀況，固堪認抗告人協商時
    並未有實質協商空間，且未將全體債權人一併納入協商，致
    無法如期履行協商款項而終告毀諾，係非可歸責於己之事由
    所致。惟抗告人並無不能清償債務或有不能清償之虞之情形
    ，業如前述，抗告人聲請更生，仍不符合消債條例第3 條所
    定要件，自應駁回其更生之聲請。原裁定駁回抗告人更生之
    聲請，於法並無違誤，抗告意旨猶執前詞，指摘原裁定不當
    ，為無理由，應予駁回。
五、據上論結，本件抗告為無理由，依消費者債務清理條例第15
    條，民事訴訟法第495 條之1 第1 項、第449 條第1 項、第
    95條、第78條，裁定如主文。
中    華    民    國   100    年    6     月    30    日
                  民事第三庭  審判長法  官   朱玲瑤
                                    法  官   陳宛榆
                                    法  官   李嘉益
以上正本係照原本作成。
本裁定不得再抗告。
中    華    民    國   100    年    7     月    1     日
                                    書記官   鄭倩
附表：
┌──┬────────┬────────┬───────┐
│編號│債權人          │金額（新台幣）  │  種     類   │
├──┼────────┼────────┼───────┤
│ 一 │台北富邦銀行    │15萬1632元      │信用卡        │
├──┼────────┼────────┼───────┤
│ 二 │國泰世華銀行    │20萬4015元      │信用卡        │
├──┼────────┼────────┼───────┤
│ 三 │渣打銀行        │4萬9722元       │信用卡        │
├──┼────────┼────────┼───────┤
│ 四 │香港上海匯豐銀行│24萬7906元      │信用卡        │
├──┼────────┼────────┼───────┤
│ 五 │新光銀行        │6萬3694元       │信用卡        │
├──┼────────┼────────┼───────┤
│ 六 │陽信銀行        │18萬8957元      │信用卡        │
├──┼────────┼────────┼───────┤
│ 七 │聯邦銀行        │10萬0071元      │信用卡        │
├──┼────────┼────────┼───────┤
│ 八 │遠東銀行        │9萬8006元       │信用卡        │
├──┼────────┼────────┼───────┤
│ 九 │永豐銀行        │6萬1745元       │信用卡、      │
│    │                │                │信用貸款      │
├──┼────────┼────────┼───────┤
│ 十 │玉山銀行        │1萬5000元       │信用貸款      │
├──┼────────┼────────┼───────┤
│十一│大眾銀行        │30萬3175元      │信用卡、      │
│    │                │                │信用貸款      │
├──┼────────┼────────┼───────┤
│十二│中國信託銀行    │7萬3000元       │信用貸款      │
├──┴────────┼────────┼───────┤
│ 合       計          │155萬6923元     │              │
└───────────┴────────┴───────┘